ACORDAO-COMPLETO-2348441

ACÓRDÃO 11452/2019 ATA 36/2019 - PRIMEIRA CÂMARA

VISTOS, relatados e discutidos estes autos de tomada de contas especial instaurada em desfavor de Raimundo Cordeiro de Freitas, ex-prefeito de Russas/CE, em razão da não comprovação da boa e regular aplicação dos recursos federais transferidos por intermédio do Convênio Siconv 737.979/2010;
ACORDAM os Ministros do Tribunal de Contas da União, reunidos em Sessão da Primeira Câmara, diante das razões expostas pelo Relator, em:
9.1. considerar revel a empresa M7 Construções e Serviços Eireli (11.656.250/0001-09) , com base no art. 12, § 3º, da Lei 8.443/1992 e no art. 202, § 8º, do Regimento Interno do TCU;
9.2. julgar irregulares as contas de Raimundo Cordeiro de Freitas (XXX.000.403-XX) e de M7 Construções e Serviços Eireli (11.656.250/0001-09) , com fundamento nos arts. 1º, inciso I, 8º, caput, 15, e 16, inciso III, alíneas "b" e "c", da Lei 8.443/1992, c/c os arts. 1º, inciso I, e 209, incisos II e III, do Regimento Interno do TCU, condenando-os, em solidariedade, ao pagamento da quantia a seguir especificada, nos termos dos arts. 19 e 23, inciso III, da Lei 8.443/1992, c/c os arts. 210, caput, e 214, inciso III, do Regimento Interno do TCU, com a fixação do prazo de 15 (quinze) dias, a contar da notificação, para comprovarem, perante o Tribunal, nos termos do art. 214, inciso III, alínea "a", do Regimento Interno do TCU, o recolhimento da dívida em favor do Instituto Nacional de Colonização e Reforma Agrária, atualizada monetariamente e acrescida dos juros de mora, calculados a partir da data de ocorrência do seu fato gerador até o efetivo recolhimento, abatendo-se, na oportunidade, as quantias já recolhidas ou quaisquer novos valores eventualmente ressarcidos, na forma da legislação em vigor:
	Data da ocorrência
	Valor original (R$) 

	21/10/2011
	135.168,00

9.3. aplicar multa individual a Raimundo Cordeiro de Freitas (XXX.000.403-XX) e à M7 Construções e Serviços Eireli (11.656.250/0001-09) , no valor de R$ 25.000,00 (vinte e cinco mil reais) , com fundamento no art. 57 da Lei 8.443/1992, c/c o art. 267 do Regimento Interno do TCU, com a fixação do prazo de 15 (quinze) dias, a contar da notificação, para que comprovem, perante o Tribunal, nos termos do art. 214, inciso III, alínea "a", do Regimento Interno do TCU, o recolhimento da dívida em favor do Tesouro Nacional, atualizada monetariamente desde a data deste acórdão até a do efetivo recolhimento, se for pago após o vencimento, na forma da legislação em vigor;
9.4. autorizar, desde logo, com base no art. 28, inciso II, da Lei 8.443/1992, a cobrança judicial da dívida, caso não atendida a notificação;
9.5. autorizar, caso solicitado, nos termos do art. 26 da Lei 8.443/1992, c/c o art. 217 do Regimento Interno do TCU, o parcelamento da dívida em até 36 (trinta e seis) parcelas mensais e consecutivas, fixando-se o vencimento da primeira parcela em 15 (quinze) dias, a contar do recebimento da notificação, e os demais a cada trinta dias, devendo incidir sobre cada parcela, atualizada monetariamente, os encargos legais devidos, na forma prevista na legislação em vigor, alertando-se o responsável que a falta de comprovação do recolhimento de qualquer parcela importará o vencimento antecipado do saldo devedor, nos termos do § 2º do art. 217 do Regimento Interno deste Tribunal;
9.6. enviar cópia deste acórdão ao Instituto Nacional de Colonização e Reforma Agrária e ao Procurador-Chefe da Procuradoria da República no Estado do Ceará, nos termos do § 3º do art. 16 da Lei 8.443/1992, c/c o § 7º do art. 209 do Regimento Interno do TCU, para adoção das medidas que entenderem cabíveis.

Tomada de contas especial instaurada pelo Incra em desfavor de Raimundo Cordeiro de Freitas, ex-Prefeito de Russas/CE, em razão da não comprovação da boa e regular aplicação dos recursos transferidos por meio do convênio que previa a recuperação de açude no Assentamento Chico Mendes.

Primeira Câmara

Município de Russas/CE.

3. Responsáveis: M7 Construções e Serviços Eireli (11.656.250/0001-09) e Raimundo Cordeiro de Freitas (XXX.000.403-XX).

13.1. Ministros presentes: Walton Alencar Rodrigues (Presidente), Bruno Dantas (Relator) e Vital do Rêgo.
13.2. Ministro-Substituto convocado: Augusto Sherman Cavalcanti.
13.3. Ministro-Substituto presente: Weder de Oliveira.

ACORDAO-COMPLETO-2411356

Acórdão 8179/2021 - Primeira Câmara

ACORDAO-COMPLETO-2495251

Acórdão 17958/2021 - Primeira Câmara

BRUNO DANTAS

Por registrar as principais ocorrências havidas no andamento do processo até o momento, resumindo os fundamentos das peças acostadas aos autos, adoto como relatório, com os ajustes necessários e destaques do original, a instrução da secretaria responsável pela análise da demanda (peça 44) , que contou com a anuência do titular da unidade (peça 45) :
"INTRODUÇÃO
Trata-se de tomada de contas especial instaurada pela Superintendência Regional do Incra SR (02) -Ceará em desfavor de Raimundo Cordeiro de Freitas (gestão: 2009 a 2012) em razão da não execução do objeto da transferência do Convênio Siconv 737979/2010 (Número Interno 60000/2010; peça 1, p. 42-48) , celebrado com o município de Russas/CE, tendo por objeto a execução de obras de infraestrutura, compostas pela recuperação de um açude, no P.A. Chico Mendes, com vigência estipulada para o período de 30/6/2010 a 20/2/2012 (peça 1, p. 11 e 69) .
HISTÓRICO
02. Os recursos previstos para implementação do objeto do referido convênio foram orçados no valor total de R$ 140.800,97 (peça 1, p. 12) , com a seguinte composição: R$ 5.632,97 de contrapartida do município e R$ 135.168,00 à conta do Incra, liberados mediante a seguinte ordem bancária pelo órgão concedente, autarquia federal (peça 1, p. 80) :
	Ordem Bancária
	Data
	Valor (R$) 
	Data do Crédito

	2011OB801689
	19/10/2011
	135.168,00
	21/10/2011
 (peça 12, p.17) 

03. O convênio teve sua vigência prorrogada até 20/2/2012, por meio de quatro termos aditivos, conforme peça 1, p. 52-53, 57-58, 66-67 e 69-70
04. Em 27/3/2012, por meio do Oficio 234/2012, o então Prefeito Municipal de Russas/CE, Raimundo Cordeiro de Freitas, encaminhou a prestação de contas final do convênio (peça 1, p. 105) . A documentação encaminhada não se encontrava acostada aos autos, tendo sido objeto de diligência ao Incra, conforme exposto a seguir.
05. O prefeito sucessor, Raimundo Weber de Araújo, encaminhou representação ao E. TCU (TC Processo 012.605/2013-1, v. peça 1, p. 121-125) requerendo a instauração de tomada de contas especial do convênio em tela. O Acórdão 6095/2013-TCU-Segunda Câmara (peça 1, p. 124-125) formulou a seguinte determinação ao Incra, in verbis:
'1.7. Determinar:
1.7.1. ao Instituto Nacional de Colonização e Reforma Agrária - Incra/MDA que ultime, no prazo de 60 (sessenta) dias, o exame da prestação de contas do Convênio 60000/2010 (Siafi 737979) , instaurando, se for o caso, a competente tomada de contas especial e informando o TCU, ao final desse mesmo prazo, a respeito das providências adotadas;
1.7.2. à Secex/CE que:
1.7.2.1. envie cópia do presente Acórdão, acompanhada de cópia do parecer da unidade técnica, ao ilustre representante e ao Instituto Nacional de Colonização e Reforma Agrária; e
1.7.2.2. arquive os presentes autos, sem prejuízo de monitorar o cumprimento da determinação encaminhada ao Instituto Nacional de Colonização e Reforma Agrária - Incra/MDA segundo o item 1.7.1 deste Acórdão.'
06. Em atendimento à determinação supra, o Incra realizou vistoria técnica in loco no período de 6 a 7/12/2013, com vistas a conferir a execução dos serviços contratados da recuperação da barragem de terra do açude Chico Mendes, localizado no assentamento federal Chico Mendes, no município de Russas/CE, tendo concluído o seguinte (consoante Informação Técnica - Engenharia 01/2014; peça 1, p. 87) :
'CONCLUSÃO:
1 - O setor de engenharia do INCRA-CE não realizou nenhuma vistoria ao longo da execução da obra pela Prefeitura de Russas, já que não tínhamos conhecimento do Convênio celebrado entre o INCRA e a Prefeitura de Russas;
2 - Os serviços não executados na obra, deverão ser executados, reparados e concluídos pela Prefeitura de Russas num prazo de 30 (trinta) dias, conforme determina os Art. 69 e 70 da Lei 8.666/93 e Art. 55 da Portaria Interministerial 127 /2008.
3 - O total de serviços não executados pela Convenente conforme Quadro Demonstrativo (Quadro 3) em anexo, mostra um montante R$ 11.333,69 (onze mil, trezentos e trinta e três reais e sessenta e nove centavos) , valor esse que deverá ser devolvido ao INCRA em caso de não execução dos serviços solicitados pela Superintendência do INCRA/CE.' (destacou-se) .
07. Em 10/4/2014 e 18/11/2014, por meio do Oficio/Incra/SR (02) G 320/2014 (peça 1, p. 129-130) e do Oficio/Incra/SR (02) G 1905/2014 (peça 1, p. 132-133) , respectivamente, o Município de Russas/CE foi notificado para que fossem tomadas providências urgentes para a conclusão e reconstrução dos serviços executados na referida obra, conforme determinavam o projeto básico e as especificações técnicas, fls. 127/133.
08. Em 19/7/2016, foi expedida a Informação Técnica 001/2016 (peça 1, p. 102) , da Equipe Gestora de Infraestrutura da Superintendência Regional do Ceará - SR (02) , informando sobre o não recebimento da obra objeto do convênio, tendo em vista que o município não havia realizado os objetivos propostos no termo e sugerindo a devolução integral dos recursos disponibilizados pelo Incra.
09. Em 12/8/2016, por meio do Oficio/Incra/SR (02) G/841/2016 (peça 1, p. 136) , o município de Russas/CE foi comunicado que, tendo em vista a não execução dos serviços constantes do projeto básico e considerando esgotadas todas as providências administrativas cabíveis na tentativa de que o objeto do convênio fosse executado de acordo com o projeto básico, deveria ser devolvido o valor de R$ 202.010,79, atualizado até 12/8/2016, com prazo para pagamento de 15 dias, sob pena de instauração de tomada de contas especial (peça 1, p. 136-139) .
10. Em 21/9/2016, 22/9/2016 e 29/9/2016, respectivamente, por meio das Notificações/INCRA/SR (02) /CE 07/2016, 08/2016 e 11/2016 (peça 1, p. 140, 147 e 150) , o Município de Russas/CE e o prefeito à época dos fatos apontados foram notificados para que, no prazo de cinco dias corridos, a contar do recebimento dos expedientes, apresentassem comprovantes de recolhimento do débito atualizado no montante de R$ 203.653,38, correspondente ao valor principal mais juros e atualização monetária, conforme demonstrativos de débito (peça 1, p. 137-139) .
11. Em 30/9/2016, foi publicado no DOU edital de citação (peça 1, p. 155) e notificado Raimundo Cordeiro de Freitas, prefeito do Município de Russas no período de 2009 a 2012, para que recolhesse, no prazo de cinco dias corridos, a contar da referida publicação, o valor de R$ 203.653,38, com vistas a regularizar pendências do repasse objeto do convênio.
12. Em 10/10/2016, o supracitado prefeito apresentou justificativas, esclarecimentos e documentos, buscando a regularidade da prestação de contas do convênio (peça 1, p. 160-170) . As justificativas apresentadas não foram suficientes para eximir a responsabilidade do gestor de ressarcimento ao erário, tendo em vista não terem sido apresentados elementos novos e suficientes para descaracterizar os fatos apontados, conforme itens 25-26 do relatório do tomador de contas especial (peça 1, p. 207) .
13. Infere-se, diante de todas as correspondências encaminhadas ao município de Russas/CE e a Raimundo Cordeiro de Freitas, prefeito do município no período de 2009 a 2012, que o agente responsável teve assegurado o direito ao contraditório e à ampla defesa, em observância ao inciso LV do art. 5º da Constituição Federal de 1988. Assim sendo, como não houve recolhimento aos cofres públicos da importância impugnada e diante das providências adotadas pelo Incra junto à convenente, previamente à deflagração da Tomada de Contas Especial do Convênio Siconv 737979/2010, verificou-se que a referida autarquia esgotou as medidas administrativas sob a sua esfera de competência.
14. A inscrição em conta de responsabilidade no Siafi foi efetuada mediante as Notas de Sistema 2016NS001282, de 28/9/2016, e 2016NS001470, de 1º/11/2016 (peça 1, p. 186 e 192) .
15. No relatório do tomador de contas especial (peça 1, p. 193-209) , em que os fatos estão circunstanciados, a responsabilidade pelo dano causado ao erário foi atribuída a Raimundo Cordeiro de Freitas, prefeito municipal à época da ocorrência dos fatos, em razão da não execução do objeto da transferência do Convênio Siconv 737979/2010 com recursos do convênio em comento.
16. A CGU seguiu o posicionamento do órgão concedente quanto à irregularidade identificada, ao débito apurado ao responsável, conforme se verifica no Relatório de Auditoria 1/2017 (peça 1, p. 217-219) , no Certificado de Auditoria (peça 1, p. 220) , bem como no Parecer do Dirigente do Órgão de Controle Interno (peça 1, p. 221) , tendo o processo recebido, também, o pronunciamento ministerial, que conheceu das conclusões contidas nos pareceres da CGU e opinou pela irregularidade das contas dos responsáveis indicados (peça 1, p. 222) .
17. O Incra realizou visita in loco e consignou (relatório de peça 1, p. 82-88, visita em 6/12 a 7/12/2013) , a execução parcial do objeto do convênio, consoante as irregularidades constantes nos itens 1 a 4 do aludido relatório. Os serviços não executados atingiam o montante de R$ 11.333,69, que deveria ser devolvido ao Incra em caso de não execução dos serviços solicitados pela Superintendência do Incra/CE.
18. O relatório de tomada de contas especial (peça 1, p. 193-209) , assim como o relatório de auditoria da Ciset/PR (peça 1, p. 217-219) , alvitraram a responsabilização do ex-prefeito, Raimundo Cordeiro de Freitas, pelo valor integral repassado.
19. Conforme destacado no item 04 supra, não constavam nos autos os elementos encaminhados pelo responsável a título de prestação de contas (v. peça 1, p. 105) . A instrução de peça 3 alvitrou a realização de diligência ao Incra SR (02) para que coligisse aos autos os documentos encaminhados pelo responsável a título de prestação de contas do Convênio 737979/2010, firmado com o município de Russas/CE. Com o objetivo de comprovar o nexo de causalidade entre os documentos de despesa e a utilização dos recursos federais repassados, a instrução técnica anterior (peça 3) também alvitrou diligência ao Banco do Brasil com vistas à obtenção de cópias dos extratos bancários e dos cheques emitidos da conta específica do convênio.
20. Na justificativa apresentada (peça 1, p. 160-170) , o responsável alegou desproporcionalidade na proposta de devolução integral dos recursos públicos, uma vez houve a aplicação no objeto do convênio, não tendo havido tempo suficiente para execução completa da avença. Pelo princípio da continuidade administrativa, pugnou que a responsabilidade deveria recair sobre o ente público, que, segundo seu entendimento, deveria concluir o objeto conveniado.
21. O prefeito sucessor, no entanto, formulou representação a essa E. Corte de Contas, solicitando a instauração de tomada de contas especial, uma vez que não dispunha nos arquivos municipais de documentação relativa à execução do convênio em tela (v. peça 1, p. 121, item 5, letra 'd') . O Acórdão 6095/2013-TCU-Segunda Câmara (peça 1, p. 124-125) determinou ao Incra, no prazo de 60 dias, a conclusão da análise da prestação de contas encaminhada pelo responsável. O prefeito sucessor encaminhou, ainda, cópia da certidão de tramitação do Processo 48758-91.2014.8.06.0158/0 - ação de ressarcimento com pedido liminar de indisponibilidade de bens, promovida pelo município de Russas contra Raimundo Cordeiro de Freitas, a qual tramita na 1ª Vara da Comarca de Russas-CE (peça 1, p. 158-159) .
22. O relatório de fiscalização in loco  (peça 1, p. 82-87) inicialmente concluiu que os serviços não executados atingiam o montante de R$ 11.333,69 (peça 1, p. 87) . Após as comunicações pertinentes e ante à inação do responsável e do município, o Incra - SR (02) alvitrou na Informação Técnica 001/2016 (peça 1, p. 102) a devolução integral dos recursos repassados. A instrução de peça 3 verificou a ausência de manifestação técnica conclusiva sobre se aquilo que foi executado corresponderia a algum benefício social, o que caracterizaria etapa útil, diminuindo o valor do débito em questão. Ou, por outra hipótese, se aquilo que foi executado não representasse qualquer benefício social, estaria configurado completo desperdício de recursos públicos, dando ensejo à devolução integral dos recursos repassados.
23. Verificou-se que a execução do objeto foi apenas parcial, conforme se depreende dos pareceres técnicos descritos na presente instrução.
24. Em casos como este, em que o objeto não foi concluído, a responsabilização do gestor pela inexecução deve-se limitar ao valor correspondente à fração não concretizada do objeto, desde que a parte realizada possa, de alguma forma, trazer algum benefício para a comunidade envolvida ou para o alcance dos objetivos do ajuste.
25. No caso em tela, não havia restado expressamente consignado pelo Incra SR (02) se haveria a possibilidade de aproveitamento do que foi executado em benefício da comunidade. Assim, a instrução de peça 3 ponderou que os autos também careciam desse indispensável posicionamento técnico para que se pudesse adequadamente atribuir como débito ao responsável ou o valor integral dos recursos repassados (se não houvesse possibilidade de aproveitamento daquilo que foi executado) ou parcela dele que corresponderia à fração da qual não se possa retirar benefício social.
26. Dessa forma, a instrução de peça 3 alvitrou a realização de diligência à Superintendência Regional do Incra no Estado do Ceará (Incra SR (02) ) com vistas à obtenção de parecer técnico sobre o aproveitamento, ou não, daquilo que foi executado na gestão do convênio em tela, bem como ao Banco do Brasil para que enviasse cópias dos cheques emitidos, assim como dos extratos bancários completos, desde abertura até o encerramento, da conta bancária específica do convênio. A proposta mereceu acolhimento (peça 4) .
27. Foram expedidos os ofícios de diligência de peças 7 e 5, com reiteração pelo ofício de peça 15, ambos de 2017, ao Banco do Brasil e ao Incra.
28. Conforme consta da instrução de peça 23, em resposta à diligência, o Banco do Brasil encaminhou os extratos da conta corrente específica do convênio e da aplicação financeira vinculada (peças 10-14) , esclarecendo, ainda, que não ocorreram emissões de cheques na conta específica (peça 10, p. 1) .
29. Ainda conforme a instrução de peça 23, o Banco do Brasil informou que não foram emitidos cheques a partir da conta específica (peça 10, p. 1) . E que, de fato, pode-se verificar no extrato da conta corrente que somente foram emitidas transferências eletrônicas (peça 12, p. 17) . Ressaltou ainda na instrução de peça 23 que o nexo de causalidade entre os recursos repassados e a execução do convênio, no entanto, pode ser evidenciado pelo detalhamento de informações das TED realizadas, conforme peça 19, p. 175-190, que incluem pagamentos ao prestador de serviços e recolhimento de contribuições e impostos devidos.
30. Destacou também a instrução de peça 23 que a relação de pagamentos consta na peça 19, p. 67, onde se verifica que os pagamentos foram destinados à empresa M7 Construções e Serviços Ltda. (11.656.250/0001-09) , conforme contrato de prestação de serviços (peça 19, p. 233-237) .
31. Consta também na instrução de peça 23 que o Incra, em resposta à diligência, encaminhou o oficio de peça 18, p. 1, mencionando a remessa de cópia do processo de prestação de contas do referido convênio e relatório técnico, da lavra do engenheiro civil responsável pelo acompanhamento da execução do convênio (peças 19-20) .
32. Ainda em resposta à diligência, segundo a instrução de peça 23, o Incra apresentou posicionamento técnico na peça 18, p. 3, a respeito do qual reproduziu-se o seguinte excerto:
'Tendo em vista que a execução não cumpriu o que estava previsto em projeto, acreditamos que o mesmo não tem a devida estabilidade necessária. Assim sendo, não há como se fazer o recebimento da Obra pelo fato do objeto não ter sido cumprido nem tem segurança o executado.
O Laudo Pericial constante do processo está acompanhado de fotos que comprovam inclusive as rachaduras no muro de contenção da parede/sangradouro como também cálculos comparativos entre o proposto aprovado e o executado.
Isto posto, o nosso posicionamento técnico é pela impossibilidade de aproveitamento daquilo que foi executado, ou seja, débito integral. Discordamos do aproveitamento parcial dos serviços, pois os mesmos não garantem a segurança e estabilidade necessária a obra.'
33. Destaca a instrução de peça 23 que a execução do objeto foi apenas parcial, conforme se depreende da documentação à peça 20, p. 181-203 e 213-227 e posicionamento técnico, de peça 18, p. 3, o que implicaria na responsabilização do gestor pelo valor correspondente à fração não concretizada do objeto, caso o percentual executado tivesse aproveitamento futuro.
34. No entanto, conclui a referida instrução que, conforme posicionamento técnico expressamente consignado em resposta à diligência encaminhada pela Secex/CE (peça 18, p. 3) , que corrobora os pronunciamentos técnicos anteriores (peça 20, p. 181-203 e 213-227) , no caso em tela não se vislumbra a possibilidade de aproveitamento do que foi executado para conclusão posterior do objeto avençado, não podendo ser extraídos daquilo que foi executado quaisquer dos benefícios almejados originalmente. Por fim, manifesta-se a instrução de peça 23 por ter ocorrido completo desperdício de dinheiro público, o qual deve ser integralmente devolvido aos cofres federais.
35. Destaca a aludida instrução que a jurisprudência desta Corte tem reiterado esse entendimento de acordo com os Acórdão 2828/2015-TCU-Plenário, rel. Bruno Dantas; 1.731/2015-TCU-1ª Câmara, rel. Bruno Dantas; 1.960/2015-TCU-1ª Câmara, rel. Walton Alencar Rodrigues; 3.324/2015-TCU-2ª Câmara, rel. Augusto Nardes; 7.148/2015-TCU-1ª Câmara, rel. Walton Alencar Rodrigues, e 2.158/2015-TCU-2ª Câmara, rel. Ana Arraes.
36. Concluiu também a instrução de peça 23 que a empresa M7 Construções e Serviços Ltda., contratada para realização dos serviços (peça 19, p. 233-237) , recebeu os valores integrais (relação de pagamentos: peça 19, p. 67) e não concluiu satisfatoriamente o objeto do convênio, tendo sua conduta colaborado para o completo desperdício dos recursos públicos. Assim, entendeu-se que os serviços prestados restaram eivados de vícios construtivos que não conferem segurança e estabilidade à obra, devendo essa empresa ser citada solidariamente com o ex-prefeito.
37. Assim, após exame dos autos, foi proposta e determinada, por meio do pronunciamento da unidade de peça 24, a citação solidária dos responsáveis pelo débito, ante à não comprovação da boa e regular aplicação dos recursos federais repassados pelo Incra ao Município de Russas/CE, por meio do Convênio Siconv 737979/2010.
38. Ressalte-se que a citação da empresa M7 Construções e Serviços Ltda. foi efetuada mediante o edital de peças 42-43, tendo em vista as tentativas de citação via correios terem restado infrutíferas, por ter sido registrado que a empresa se mudou (peças 29 e 41) . Já a citação de Raimundo Cordeiro de Freitas foi efetuada por meio do ofício de peça 25, conforme Aviso de Recebimento (AR) de peça 33, datado de 20/6/2018. Tendo o referido responsável pedido prorrogação do prazo para apresentação de suas alegações de defesa por mais 45 dias (peça 31) , pleito deferido por meio do despacho de peça 32, dilatando o prazo para 20/8/2018.
39. Realizadas as citações, verificou-se que a empresa M7 Construções e Serviços Ltda. não apresentou alegações de defesa. Assim, impõe-se que seja considerada revel, dando-se prosseguimento ao processo, de acordo com o art. 12, § 3º da Lei 8.443/1992, devendo ser feita a análise da defesa apresentada pelo ex-prefeito Sr. Raimundo Cordeiro de Freitas, oportunidade em que será verificado se os argumentos oferecidos podem aproveitar à pessoa jurídica.
EXAME TÉCNICO
Responsável: Raimundo Cordeiro de Freitas (XXX.000.403-XX) ) , ex-Prefeito do Município de Russas - CE
Síntese das Alegações de Defesa Apresentadas
40. As alegações de defesa oferecidas por Raimundo Cordeiro de Freitas constam da peça 40, em resposta ao ofício de citação de peça 25, tendo sido apresentadas por meio dos advogados constituídos mediante a procuração de peças 35-36, tendo sido protocolizada em 5/9/2018.
41. Em síntese, negou a existência das irregularidades apontadas e pleiteou o julgamento de suas contas pela regularidade, utilizando-se dos argumentos sintetizados no tópico seguinte.
Análise das Alegações de Defesa Apresentadas
42. Preliminarmente, o ex-prefeito Raimundo Cordeiro de Freitas solicitou que fosse relevado o não cumprimento do prazo já elastecido para apresentação das alegações de defesa, informando que o atraso se deveu à atual gestão ser sua adversária política e, por tal motivo, não ter mostrado o devido empenho em atender seus pleitos para ter acesso à documentação necessária à sua defesa.
43. Considerando o princípio do formalismo moderado, propõe-se receber as alegações de defesa do responsável, embora apresentadas fora do prazo de defesa já dilatado, visto que, sopesando o interesse público em apurar a responsabilidade pelo eventual dano ao erário versus a observância rígida do prazo para defesa, deve esse ser afastado ante a necessidade de elucidação do objeto desta tomada de contas especial.
44. Alegou o responsável que em anexo à sua defesa consta justificativa técnica elaborada pelo engenheiro da Prefeitura de Russas/CE, bem como planilhas comparativas de execução de serviços e pagamentos de medições, afirmando que tudo foi realizado e que o açude foi executado dentro das normas e padrões técnicos, apresentando funcionalidade e segurança.
45. Na oportunidade, destacou o responsável que os documentos ora acostados aos autos também foram enviados ao Ministério Público Federal em Limoeiro do Norte - CE, subseção que compreende o município de Russas - CE, aportando-os aos autos do Inquérito 1.15.001.000170/2013-29.
46. Respeitando a independência das instâncias, ao longo da análise das alegações de defesa adiante efetuada todos os principais argumentos técnicos e jurídicos apresentados serão devidamente analisados, conforme adiante efetuado.
47. No item 2.1 - Dos serviços modificados no orçamento básico (peça 40, p. 4) , o responsável acostou planilha em que apresenta alterações efetuadas na execução dos itens 2.0 e 3.0.
48. Informou o responsável que no item 2.0 o subitem C3167 - Escavação, carga e transporte com material de 2001 a 3000m com empolamento 20% foi licitado, mas não foi executado, porque, como dito na justificativa técnica do engenheiro fiscal, utilizou-se o insumo de um local mais perto.
49. Apresentou o ex-prefeito um extrato do referida justificativa técnica do engenheiro fiscal da obra (peça 40, p. 5) , o qual afirma que as alterações nas especificações e/ou quantitativos que porventura ocorreram na execução dos serviços foram participadas diretamente ao fiscal do Incra, tais como a retirada de jazida para o corpo do maciço próximo às ombreiras, pois o material mostrou-se de ótima qualidade e não havia prejuízo ao local, sendo compensado pela limpeza executada na estada de acesso e nas margens do açude, o que beneficiou também a população local. Além disso, afirmou ter havido transporte do local da escavação até o maciço.
50. Argumentou o responsável que, assim, foi executado o subitem em azul, C3178 - Escavação carga e transporte 1CAT 201 a 400m, utilizando-se uma medida menor de deslocamento. Destacou que como o deslocamento para adquirir o insumo foi menor, o preço também caiu, de R$ 8,95 no C3167 para R$ 5,67 no C3178, que foi compensado em outros serviços como se verá. Por isso, conclui, informando que ao invés de adquirir material com 2001 a 3000 metros, obteve-se com 201 a 400 metros.
51. Afirmou ainda o ex-prefeito que a outra modificação se deu no item 3.0, subitem C4414 - Transporte de pedra de 1,00T até 6,00T em trecho não pavimentado (y=1, 73x + 2,59) 10KM, o qual foi licitado, mas também não foi executado, porque a jazida de pedra encontrada era bem mais distante do que a apresentada na planilha orçamentária básica, que foi utilizada na licitação. Alegou que, assim, o projeto contemplava o transporte em 10km, quando na realidade a jazida encontrada para esse fornecimento superou os 40km de distância, compreendendo exatamente 45,84Km.
52. Ressaltou ainda o ex-prefeito que deve ser observado a Justificativa Técnica do engenheiro fiscal do município, quando denota que tudo o que foi realizado foi de comum acordo com o fiscal do Incra, e destaca que atualmente o açude está em pleno funcionamento e atendendo plenamente as expectativas da comunidade beneficiada.
53. No item 2.2 - Das medições realizadas e dos serviços pagos de suas alegações de defesa, o ex-prefeito apresenta o teor de documento denominado Justificativa Técnica dos Comparativos das Medições dos Valores Licitados, datado de 12/7/2017, emitido pelo engenheiro civil da Prefeitura Municipal de Russas - CE, Océlio Lopes da Silveira (peça 40, p. 6) , onde se destaca o seguinte teor, concluindo por afirmar que nunca houve pagamento de serviços que não foram executados:
'Em resposta ao Inquérito Civil 1.15.001.000170/2013-29 referente ao convênio SIM 737979 celebrado entre a Prefeitura Municipal de Russas (CE) e o INCRA cujo objeto é a Recuperação do Açude Chico Mendes, estamos respondendo o que se pode:
1- Quanto a lª medição, veja a coluna em cor azul (quantidade executada) no valor de R$ 70.686,97 e pago R$ 61.728,31
2-Quanto a 2ª medição, veja a coluna em cor azul (quantidade executada) no valor de R$ 59.919,71 e pago R$ 68.129,89
3 - Quanto a 3ª medição, veja a coluna em cor azul (quantidade executada) no valor de R$ 8.126,75 e pago R$ 8.126,75
Conclusão: A soma dos valores executados é de R$ 138.733,43 e a soma dos valores pagos e de R$ 137.984,95.'
54. Ressaltou ainda o ex-prefeito que foram realizadas três medições, das quais, como se pode ver texto acima, o valor executado ainda é um pouco superior ao pago, em R$ 748,48. Destacou que tal fato deve-se pela realocação de serviços, os quais foram essenciais para a consecução do objeto.
55. Conclui informando que se existe alguma falha na forma como o convênio foi desenvolvido deu-se por conta da jazida de pedras para a composição do corpo do sangradouro, a qual estava locada em uma distância bem superior aos 10km previstos em projeto; e pela escavação do corpo do maciço que, a pedido da comunidade do P.A. Chico Mendes, foi realizada em meio manual em detrimento da escavação mecânica, para que a mão de obra a ser utilizada fosse da própria comunidade.
56. Reafirma o ex-prefeito que o Açude P.A. Chico Mendes está represando a água e beneficiando toda a comunidade do assentamento rural e que não há razão para ser imputado débito ou multa ao responsável, bem como julgar suas contas irregulares, porque em nenhum momento houve o desvio de recursos públicos, sua aplicação em finalidade diversa, pagamento antecipado ou mesmo pagamento de serviço não executado.
57. No item 2.3 - Do suposto débito apurado pelo Incra de R$ 11.333,69, de suas alegações de defesa, o responsável informa que o parecer do Incra de 10/4/2014, sobre a Informação Técnica 001/2014, o qual retrata o resultado da fiscalização in loco por aquele órgão no período de 06 à 07/12/2013 não mais tem validade porque os serviços foram devidamente ajustados, de conformidade com o solicitado.
58. Segundo o responsável, a título de exemplo dos ajustes efetuados, a placa da obra (item 4.1.1) , apontada como não executada pelo Setor de Engenharia do Incra, já consta como executada nas Justificativas Técnicas elaboradas pela Secretaria de Infraestrutura de Russas/CE.
59. Afirmou ainda o ex-prefeito que os serviços propostos pelo Incra foram executados, destacando que os serviços tidos como faltantes não eram essenciais, ou fundamentais, para a finalidade da obra e sua segurança.
60. Ressaltou ainda o ex-prefeito que o parecer emitido pelo Incra apresenta falha, visto que seus engenheiros não acompanharam a obra, conforme afirmado pelo próprio Setor de Engenharia da autarquia.
61. Destacou ainda o responsável que, em face de o Setor de Engenharia não ter acompanhado a obra, fica impossível mensurar o que está por dentro dos serviços executados, por exemplo, o que há de escavação e aterro ao longo do corpo da parede do açude, a profundidade do alicerce etc.
62. Assevera que a obra foi executada em 100% e não há como mensurar serviços que não estão mais à mostra de todos, não tendo havido lesão ao patrimônio público.
63. Conclui afirmando que, como não existe o dano ou o prejuízo ao erário, inclusive tendo a obra sido atestada pela Secretaria de Infraestrutura do Município de Russas - CE, também não há razão para que haja a imputação de débito à sua pessoa, citando arestos do TCU nesse sentido.
64. Destacou ainda que o nexo de causalidade entre a origem dos recursos e a obra foi atestado pela própria área técnica do TCU, visto que todos os saques da conta corrente do convênio destinaram-se à empresa contratada e ao recolhimento de contribuições e impostos.
65. Solicita o ex-prefeito que mesmo que se entenda que existam elementos que comprovem alguma falha formal na execução do convênio, esses não trouxeram prejuízo ou dano, constituindo um simples ato atípico, devendo as contas do responsável serem julgadas regulares com ressalva.
66. Em anexo ao ofício que apresenta suas alegações de defesa, o ex-prefeito juntou um documento denominado Justificativa Técnica, assinado pelo engenheiro civil Océlio Lopes da Silveira, datado de 12/7/2017, no qual afirma que:
'2- Quanto aos quantitativos executados
Informamos que todos os quantitativos apresentados na planilha orçamentária foram dimensionados através do Estudo Hidrológico apresentado e das necessidades da Obra em questão.
As alterações nas especificações e/ou quantitativos que, por ventura, ocorreram na execução da obra, foram participadas diretamente ao fiscal do INCRA, como a retirada de jazida para o corpo do maciço próximo as ombreiras, pois o material se mostrou de ótima qualidade e não havia prejuízo ao local, sendo compensado pela limpeza executada na estrada de acesso e nas margens do açude que beneficiaria também a população local. Além disso houve transporte do local da escavação até o maciço.
As escavações para a fundação do corpo do sangradouro foram executadas manualmente sendo um pedido do lidar comunitário local para que a empresa ganhadora empregasse os próprios moradores locais para esta atividade, portanto, a utilização da máquina só se fazia irei-assaria quando o solo se apresentava com muita dificuldade de escavação (2ª/3ª Categoria) .
Quanto à pedra para a execução da fundação do corpo do sangradouro, a jazida foi encontrada numa distância superior a apresentada na planilha orçamentária, como segue planta anexa.
Afirmamos ainda que a obra foi executada dentro dos padrões técnicos exigidos para a modalidade apresentada de segurança, funcionalidade e utilização por parte da comunidade, não havendo nenhuma intenção de se causar danos ao Erário.'
67. Cabe ainda destacar que foram juntados às alegações de defesa do ex-prefeito registros fotográficos (peça 40, p. 55-62) , no documento denominado Relatório de Obra/Andamento e Relatório de Obra/Conclusão, em que constam fotos dos serviços ditos como realizados.
68. Em que pesem as providências informadas pele ex-prefeito no sentido de executar a obra e buscar soluções mais econômicas para os serviços, as modificações por ele empreendidas não foram precedidas da necessária solicitação de alteração de projeto ao concedente e, por consequente, da sua aprovação. Embora afirme o responsável que alterações nas especificações e/ou quantitativos ocorreram na execução da obra foram participadas diretamente ao fiscal do Incra, este não demonstrou que houve concordância formal do concedente para que as alterações fossem efetuadas, o que contribuiu necessariamente para que o Incra não referendasse tais alterações após a alegada conclusão dos serviços, por carecer da garantia de segurança e estabilidade necessárias à obra.
69. Cabe destacar que o ex-prefeito, em suas alegações de defesa, em relação às modificações entre o que constava do projeto da obra e o que foi executado, somente fez alusão à:
a) não execução do subitem C3167 - Escavação, carga e transporte com material de 2001 a 3000m com empolamento 20%, alegando ter utilizado insumo de um local mais perto, tendo sido executado o subitem C3178 - Escavação carga e transporte 1CAT 201 a 400m;
b) não execução do subitem C4414 - Transporte de pedra de 1,00T até 6,00T em trecho não pavimentado (v=1, 73x + 2,59) 10KM, o qual foi licitado, mas também não foi executado, afirmando que a jazida de pedra encontrada era bem mais distante do que a apresentada na planilha orçamentária básica que foi utilizada na licitação;
c) retirada de jazida para o corpo do maciço próximo as ombreiras, alegando que o material mostrou-se de ótima qualidade e não havia prejuízo ao local, sendo compensado pela limpeza executada na estrada de acesso e nas margens do açude, o que beneficiou também a população local, ressaltando que houve transporte do local da escavação até o maciço;
d) escavações para a fundação do corpo do sangradouro, afirmando que foram executadas manualmente, sendo um pedido do líder comunitário local para que a empresa ganhadora empregasse os próprios moradores locais para esta atividade, portanto, com a utilização da máquina só sendo necessária quando o solo se apresentava com muita dificuldade de escavação.
70. Em que pese tais justificativas, o responsável não se manifestou especificamente a respeito das constatações sobre as alterações e inconsistências de ordem quantitativa e qualitativa entre o que constava do projeto da obra e o que foi executado, apontadas pelo Setor de Engenharia do Incra/CE.
71. Nesse sentido, o ex-prefeito nada afirmou a respeito do teor do documento de peça 20, p. 181-203 - Informação Técnica - Engenharia/nº 001/2014, de 21/3/2014, nem sobre o teor do documento de peça 20, p. 213-227 - Laudo Pericial de Obras e Serviços de Engenharia - Informação Técnica - Engenharia/N2003/2014, de 9/4/2014, ambos relativos à vistoria in loco realizada pelo Setor de Engenharia do Incra-CE, realizada de 6 a 7/12/2013, os quais apontaram:
a) quanto à parede do açude (maciço de terra) : que, conforme medições realizadas in loco dos serviços executados, a equipe de engenharia do Incra, com auxílio de aparelhos de topografia e GPS, verificou que o comprimento e a largura do coroamento, bem como os taludes de montante e jusante não obedeceram às dimensões previstas no projeto técnico aprovado pelo concedente, tendo sido constatado que, quanto ao coroamento, sua extensão projetada foi de 198,30m, tendo sido executados somente 176,00 m e, em relação à sua largura, foram projetados 4,50m, tendo sido executados somente 4,15m;
b) quanto ao sangradouro: que também apresenta incorreções na execução das dimensões previstas no projeto técnico, observando-se a falta de obediência por parte da convenente quanto às especificações técnicas, bem como, quanto à metodologia de execução constante do projeto, tendo sido constatadas as seguintes modificações entre o que foi projetado e o executado:
	Serviços
	Medidas Projetadas (m) 
	Medidas Executadas (m) 

	Sangradouro
		
	Largura
	43,00
	40,70

	Revanche
	1,80
	1,45

	Muro de Proteção
		
	Base Superior
	4,50
	4,28

	Base inferior
	8,60
	14,88

	Dissipador de Energia
	43,00 x 1,50 x 0,60
	40,70 x 4,02 x 0,17

	Redente
	43,00 x 1,50 x 0.60
	Nada Executado

	Mureta
	-
	4,52

c) como conclusão, que os serviços não executados na obra deveriam ser executados, reparados e concluídos pela Prefeitura de Russas num prazo de 30 (trinta) dias, conforme determina art. 69 e 70 da Lei 8.666/93 e art. 55 da Portaria Interministerial 127/2008.
72. O ex-prefeito também nada afirmou especificamente sobre o teor do documento de peça 18, p. 3 - Oficio 14793/2018/SR (02) CE-G/SR (02) CE/INCRA-INCRA, em resposta ao Oficio 0212/2018-TCU/Secex-CE Processo TC Processo 017.289/2017-3) , o qual contém o seguinte conteúdo:
'POSICIONAMENTO TÉCNICO, datado de 18/4/2018
Confirmamos informação de Laudo Pericial de 10/04/14 na qual consta que o Projeto de Engenharia proposto para Recuperação do Açude (Barragem de Terra) não foi devidamente cumprido em suas dimensões pré-estabelecidas conforme as memórias de cálculo necessárias para o dimensionamento do mesmo.
Gostaríamos de informar que quando se faz um estudo para o dimensionamento de uma barragem tem-se como foco principal a altura pré-estipulada em função de suas ombreiras que também definem seu comprimento, largura de coroamento, taludes (inclinações laterais) e sangradouro.
Tendo em vista que a execução não cumpriu o que estava previsto em projeto, acreditamos que o mesmo não tem a devida estabilidade necessária. Assim sendo, não há como se fazer o recebimento da Obra pelo fato do objeto não ter sido cumprido nem tem segurança o executado.
O Laudo Pericial constante do processo está acompanhado de fotos que comprovam inclusive as rachaduras no muro de contenção da parede/sangradouro como também cálculos comparativos entre o proposto aprovado e o executado.
Isto posto, o nosso posicionamento técnico é pela impossibilidade de aproveitamento daquilo que foi executado, ou seja, débito integral. Discordamos do aproveitamento parcial dos serviços, pois os mesmos não garantem a segurança e estabilidade necessárias à obra.
Lembramos a tempo que em época a Prefeitura foi notificada da necessidade de complementação dos serviços e nunca tomou as devidas providências.
Fortaleza, 18 de abril de 2018.
Eng. Civil - João Fernandes Júnior' (destacou-se) .
73. Além disso, o ex-prefeito também não se pronunciou sobre falhas e irregularidades detectadas na obra constantes do relatório fotográfico de peça 20, p. 195-203, elaborado pelo Setor de Engenharia da Superintendência Regional do Ceará do Incra, datado de 10/4/2014, onde constam, entre outros registros:
a) nas fotos 03 e 08: dissipador de energia sem o redente;
b) na foto 16: vista de trinca transversal constatada no muro de proteção do maciço;
c) na foto 23: vista do talude de montante já com erosão acentuada.
74. Assim, confrontando as alegações de defesa do ex-prefeito com os laudos e pareceres emitidos pelo Setor de Engenharia do Incra-CE, verifica-se que tais alegações não enfrentaram o argumento principal apresentado pelos engenheiros da entidade concedente, no sentido de que várias das dimensões e itens do projeto da obra não foram executadas, resultando na conclusão de que os serviços não apresentam a estabilidade necessária, tendo como consequência a impossibilidade de recebimento da obra por faltar-lhe a devida segurança.
75. Se isso não bastasse, o laudo pericial produzido pelo Setor de Engenharia do Incra encontra-se acompanhado de fotografias que comprovam rachaduras no muro de contenção da parede/sangradouro e a ausência de itens constantes do projeto, os quais também não foram contestados pelo defendente.
76. De todo o exposto, entende-se que as alegações de defesa apresentadas não foram suficientes para afastar a conclusão da área técnica do Incra no sentido de que o que foi executado não possui aproveitamento, devendo, pois, o responsável ser condenado ao ressarcimento do débito integral, visto que os serviços efetuados, em desacordo com o projeto, não garantem a segurança e a estabilidade necessárias à obra.
77. Assim, rejeitam-se as alegações de defesa do ex-prefeito Raimundo Cordeiro de Freitas.
Conduta do responsável
78. Na condição de prefeito à época da realização da obra, permitiu o pagamento dos serviços em desacordo com o projeto, resultando em obra que não possui aproveitamento, visto que não possui a segurança e a estabilidade necessárias.
Fundamentação que dá suporte ao encaminhamento sugerido para o responsável
79. Decreto-lei 200/1967, art. 93, caput; Lei 8.443/1992, arts. 16, inciso III, 'c' e Lei 10.406/2002, arts. 186, caput e 927, caput.
Responsável: M7 Construções e Serviços Ltda. (11.656.250/0001-09) , empresa responsável pela execução da obra
80. A empresa M7 Construções e Serviços Ltda. não apresentou alegações de defesa, conquanto haja sido citada por edital.
81. Assim, conforme já analisado, impõe-se que essa seja considerada revel, de acordo com o art. 12, § 3º da Lei 8.443/1992.
82. Ressalte-se que, após análise da defesa de Raimundo Cordeiro de Freitas, ex-prefeito de Russas - CE, não se encontraram argumentos que pudessem aproveitar à empresa em sua defesa, motivo pelo qual perdura sua responsabilidade solidária pelo débito apurado.
Conduta da responsável
83. Na condição empresa responsável por executar a obra, executou os serviços em desacordo com o projeto, resultando em obra que não possui aproveitamento, visto que não possui a segurança e a estabilidade necessárias.
Fundamentação que dá suporte ao encaminhamento sugerido para o responsável
84. Decreto-Lei 200/1967, art. 93, caput; Lei 8.443/1992, arts. 16, inciso III, 'c' e Lei 10.406/2002, arts. 186, caput e 927, caput.
CONCLUSÃO
85. Os elementos constantes dos autos evidenciam a existência de elementos fáticos e jurídicos suficientes para a comprovação da ocorrência de dano aos cofres do Incra, a identificação dos responsáveis que deram causa à irregularidade, nos termos do art. 5º, da IN-TCU 71/2012, bem como a insuficiência de elementos de defesa capazes de sanar as irregularidades identificadas e de descaracterizar as condutas reprovadas.
86. No caso, restam devidamente evidenciados nos autos: a) a ocorrência de dano aos cofres públicos, no valor original de R$ 135.168,00, tendo em vista a configuração das irregularidades, que ensejaram a não comprovação da boa e regular aplicação dos recursos federais repassados pelo Incra ao Município de Russas-CE, por meio do Convênio Siconv 737979/2010; b) os normativos infringidos; c) os responsáveis que deram causa ao dano, no caso, Raimundo Cordeiro de Freitas, e a empresa M7 Construções e Serviços Ltda., bem como as condutas reprovadas; d) a descrição das condutas, o nexo de causalidade entre as condutas dos agentes e o dano ao erário, bem como o débito atribuído aos responsáveis; e e) a observância do contraditório e da ampla defesa no âmbito do Incra.
87. Ademais, inexistem nos autos elementos capazes de caracterizar a boa-fé ou de evidenciar a ocorrência de outras excludentes de culpabilidade dos responsáveis ou das ilicitudes identificadas. Desse modo, propõe-se ao Tribunal que: a) considere revel a empresa M7 Construções e Serviços Ltda., nos termos do art. 12, § 3º, da Lei 8.443/1992; b) rejeite as alegações de defesa apresentadas por Raimundo Cordeiro de Freitas; c) a conta do responsável seja julgada irregular, nos termos dos arts. 1º, inciso I, 8º, caput, e 16, inciso III, alínea 'c', da Lei 8.443/1992; d) proceda à condenação dos responsáveis em débito solidário, com fundamento nos arts. 19, 23, inciso III, c/c o art. 16, § 2º, 'b', da Lei 8.443/1992; e) proceda à aplicação de multa aos responsáveis, com base no art. 57, da Lei 8.443/1992; e f) adote medidas para o prosseguimento do processo, após o trânsito em julgado, visando à cobrança judicial das dívidas (art. 28, inciso II, da Lei 8.443/1992) , sem prejuízo de outras penalidades cabíveis.
PROPOSTA DE ENCAMINHAMENTO
88. Diante do exposto, submetem-se os autos à consideração superior, propondo-se ao Tribunal:
a) considerar revel a empresa M7 Construções e Serviços Ltda. (11.656.250/0001-09) , com base no art. 12, § 3º, da Lei 8.443/1992 e no art. 202, § 8º, do RI-TCU;
b)  rejeitar as alegações de defesa apresentadas por Raimundo Cordeiro de Freitas (XXX.000.403-XX) ;
c) julgar irregulares as contas de Raimundo Cordeiro de Freitas (XXX.000.403-XX) alusivas ao Convênio Siconv 737979/2010 (Número Interno 60000/2010) , celebrado entre o Instituto Nacional de Colonização e Reforma Agrária (Incra) e o Município de Russas-CE, com fundamento nos arts. 1º, inciso I, 8º, caput, 15, e 16, inciso III, alínea 'c', da Lei 8.443/1992, c/c os arts. 1º, inciso I, e 209, inciso II, do RI-TCU;
d) condenar em débito solidário Raimundo Cordeiro de Freitas (XXX.000.403-XX) , e a empresa M7 Construções e Serviços Ltda. (11.656.250/0001-09) , para o pagamento da quantia a seguir especificada, conforme preconizam os arts. 19 e 23, inciso III, da Lei 8.443/1992, c/c os arts. 210, caput, e 214, inciso III, do RI-TCU, com a fixação do prazo de 15 (quinze) dias, a contar da notificação, para comprovarem, perante o Tribunal, nos termos do art. 214, inciso III, alínea 'a', do RI-TCU, o recolhimento da dívida em favor do Instituto Nacional de Colonização e Reforma Agrária (Incra) , atualizada monetariamente e acrescida dos juros de mora, calculados a partir das datas de ocorrência do seu fato gerador até o efetivo recolhimento, abatendo-se, na oportunidade, as quantias já recolhidas ou quaisquer novos valores eventualmente ressarcidos, na forma da legislação em vigor:
Débito solidário:
	Data da ocorrência
	Valor original (R$) 

	21/10/2011
	135.168,00

e) aplicar multa a Raimundo Cordeiro de Freitas (XXX.000.403-XX) e à empresa M7 Construções e Serviços Ltda. (11.656.250/0001-09) , com base no art. 57 da Lei 8.443/1992 c/c o art. 267 do RI-TCU, com a fixação do prazo de 15 (quinze) dias, a contar da notificação, para que comprovem, perante o Tribunal, nos termos do art. 214, inciso III, alínea 'a', do RITCU, o recolhimento da dívida em favor do Tesouro Nacional, atualizada monetariamente desde a data do acórdão que vier a ser proferido até a do efetivo recolhimento, se for pago após o vencimento, na forma da legislação em vigor;
f) autorizar a cobrança judicial das dívidas, caso não atendidas as notificações, nos termos do art. 28, inciso II, da Lei 8.443/1992;
g) autorizar o pagamento parcelado das dívidas, caso seja requerido, em até 36 parcelas mensais e consecutivas, nos termos do art. 26 da Lei 8.443/1992 c/c o art. 217 do RI-TCU, fixando-se o prazo de 15 (quinze) dias, a contar do recebimento da notificação, para a comprovação, perante o Tribunal, do recolhimento da primeira parcela, e de trinta dias, a contar da parcela anterior, para a comprovação do recolhimento das demais parcelas, devendo incidir sobre cada valor mensal, os acréscimos legais, na forma prevista na legislação em vigor, esclarecendo ao responsável que a falta de pagamento de qualquer parcela importará no vencimento antecipado do saldo devedor (art. 217, § 2º, do RI-TCU) ;
h) encaminhar cópia da deliberação que vier a ser proferida, bem como do relatório e do voto que a fundamentarem, ao Procurador-Chefe da Procuradoria da República no Estado do Ceará, nos termos do § 3º do art. 16 da Lei 8.443/1992 c/c o § 7º do art. 209 do RI-TCU, para adoção das medidas que entender cabíveis."
2.	O Ministério Público junto ao TCU, em sua manifestação regimental, posicionou-se concorde com a unidade instrutora, in verbis  (peça 46, com destaques do original) :
"Trata-se de tomada de contas especial (TCE) instaurada pelo Instituto Nacional de Colonização e Reforma Agrária (Incra) , em razão de irregularidades constatadas na execução do Convênio 60.000/2010, firmado com o Município de Russas - CE, cujo objeto consistiu na realização de obras de infraestrutura referentes à recuperação de um açude, no P.A. Chico Mendes, localizado naquela municipalidade (peça 1, p. 42-48) . 
A responsabilidade pelas irregularidades que inviabilizaram o alcance dos objetivos do ajuste foi inicialmente atribuída ao Sr. Raimundo Cordeiro de Freitas, prefeito municipal no período de 2009 a 2012, e ao Município de Russas - CE, conforme análise consubstanciada no Relatório do Tomador de Contas Especial (peça 1, p. 193-209) . A presente TCE foi instaurada em atendimento ao Acórdão 6095/2013-TCU-Segunda Câmara, prolatado no âmbito do TC Processo 012.605/2013-1, concernente à representação formulada pelo prefeito sucessor. O valor original do débito foi de R$ 135.168,00, correspondente à integralidade do montante repassado pelo Incra.
No âmbito deste Tribunal, foram realizadas as citações do Sr. Raimundo Cordeiro de Freitas e da empresa M7 Construções e Serviços Ltda., contratada para a execução das obras. Somente o Sr. Raimundo Cordeiro de Freitas se manifestou em relação às irregularidades que lhe foram atribuídas. Após a análise das alegações de defesa apresentadas pelo responsável, a Secretaria de Controle Externo no Estado do Ceará (Secex-CE) propôs, em pronunciamentos convergentes, julgar irregulares as contas dos responsáveis, condená-los em débito e aplicar-lhes a multa prevista no art. 57 da Lei 8.443/1992 (peças 44, p. 13-14, e 45) .
Consoante relatado pela Secex-CE, a vistoria técnica realizada pelo Incra em março de 2014 identificou que o convenente havia deixado de cumprir as especificações e os quantitativos previstos no projeto aprovado para o convênio. Em razão disso, a entidade concedente concluiu que os serviços não executados, ou executados em desconformidade com o projeto, totalizavam o montante de R$ 11.333,69, o qual deveria ser restituído pela convenente (peça 1, p. 87) . No entanto, em julho de 2016, a reanálise da execução física do convênio, consubstanciada na Informação Técnica 1/2016, concluiu que a obra não deveria ser recebida, "tendo em vista a Prefeitura Municipal de Russas não ter realizado os objetivos a que se propunha o instrumento" (grifamos) . Em razão disso, foi sugerida a devolução integral dos recursos disponibilizados ao município por intermédio do Convênio 60.000/2010 (peça 1, p. 102) . 
Em face desses posicionamentos discrepantes, apresentados pelo Incra em diferentes momentos de análise, bem como da ausência de manifestação técnica conclusiva acerca da possibilidade de aproveitamento da parcela de obra que havia sido executada, a unidade instrutiva propôs a realização de diligência ao Incra para que encaminhasse ao Tribunal parecer técnico contendo pronunciamento conclusivo que pudesse dirimir as dúvidas suscitadas (peças 3, p. 5, e 4) .
O Relatório Técnico encaminhado em resposta à diligência esclareceu que o projeto de engenharia aprovado inicialmente para a recuperação do açude não foi devidamente cumprido em suas dimensões preestabelecidas. No documento, o Incra registou, ainda, que, tendo em vista a execução não ter seguido os parâmetros técnicos previstos no projeto, não se pode afirmar que a obra possua a estabilidade necessária para proporcionar a segurança devida. Em razão disso, concluiu a concedente pela impossibilidade de aproveitamento da parcela executada e, por conseguinte, pela necessidade de restituição do valor integral transferido (peça 18, p. 3) .
Conforme foi constatado, o gestor alterou o projeto aprovado para o Convênio 60.000/2010 sem ter submetido tal modificação à avaliação e à autorização da entidade concedente. Acerca da alteração de convênios e instrumentos congêneres, e/ou de seu plano de trabalho, a Portaria Interministerial 127/2008 estabelece que:
'Art. 37. O convênio, acordo, ajuste ou instrumento congênere poderá ser alterado mediante proposta, devidamente formalizada e justificada, a ser apresentada ao concedente ou contratante em, no mínimo, trinta dias antes do término de sua vigência ou no prazo nele estipulado.' (grifamos) 
Com fundamento na regra definida pelo normativo supracitado, o termo do convênio em análise deixou assente, em sua cláusula terceira, que o ajuste somente poderia ser alterado por meio de termo aditivo, após apresentação de proposta devidamente justificada, pela convenente, a ser apresentada ao Incra até trinta dias antes do término de sua vigência (peça 1, p. 46) . Tem-se, portanto, que, além de representar afronta às normas de regência, a alteração unilateral também foi efetuada em desobediência ao próprio instrumento por meio do qual o convênio foi formalizado.
Com efeito, os elementos constantes dos autos - em especial os documentos intitulados "Informação Técnica - Engenharia", de números 1/2014 e 3/2014 (peça 20, p. 181-203 e 213-227) - demonstram as várias alterações que foram realizadas ao longo da execução das obras. Esses documentos também evidenciam que diversas especificações técnicas e metodologias de execução previstas no projeto deixaram de ser observadas. Conforme mencionado anteriormente, em resposta à diligência, a área técnica do Incra informou que, consideradas em conjunto, essas alterações acabaram por ocasionar vícios construtivos que comprometem a estabilidade e a segurança da obra. Nesse contexto, não se pode afirmar, a meu ver, que o convênio tenha atingido o objetivo a que se destinava.
Em razão disso, não há que se cogitar o aproveitamento do que foi construído para fins de abatimento do valor de débito a ser imputado aos responsáveis. É nesse sentido a jurisprudência dominante desta Corte de Contas, conforme deixam assente os excertos dos acórdãos a seguir transcritos:
'O não atingimento da finalidade social prevista no convênio configura falta de comprovação da boa e regular aplicação dos recursos. (Acórdão 4024/2010-TCU-Segunda Câmara, relator Ministro Augusto Sherman) 
Na hipótese de execução parcial do objeto, ocorrerá redução proporcional do débito somente quando a fração executada puder ser aproveitada para fins de atendimento aos objetivos do convênio.' (Acórdão 9464/2018-TCU-Primeira Câmara, relator Ministro Marcos Bemquerer, grifamos) 
Em relação à empresa M7 Construções e Serviços Ltda., avalio que sua responsabilização solidária foi adequadamente delineada.  Segundo a Ordem de Serviço 201000033, os serviços contratados deveriam "ser entregues igualmente como consta da Proposta Comercial oferecida no Processo de compra (Licitação na modalidade convite no 2105.01/2010) " (peça 19, p. 195) . 
A proposta comercial ofertada pela referida empresa detalhou todos os serviços que deveriam ser executados para a recuperação do açude Chico Mendes (peça 19, p. 199) . Todavia, consoante exemplos registrados na tabela a seguir, as medições realizadas pelo Incra em suas vistorias in loco revelaram que, para diversas etapas da obra, foram executados quantitativos inferiores aos que haviam sido inicialmente estabelecidos:
	Item
	Descrição do Serviço
	Unidade
	Quantidade Contratada (peça 19, p. 199) 
	Quantidade Executada
 (peça 20, p. 181-203) 

	C2873
	Locação da obra com aux. topográfico
	m2
	3.860,80
	3.467,20

	C2990
	Regularização de taludes
	m2
	2.238,52
	1.707,20

	C2784
	Escavação manual p/ fundação mat. 1ª cat.
	m3
	4.312,00
	4.036,23

	C2785
	Escavação manual p/ fundação mat. 2ª cat.
	m3
	17,69
	14,70

	C3345
	Alvenaria de fundação com pedra argamassada c/ traço 1:3 com agregados adquiridos
	m3
	157,68
	82,87

	C3077
	Encoroamento de pedra arrumada s/ transp.
	m3
	150,50
	114,53

Conforme foi verificado, a despeito de ter executado os serviços em quantidades inferiores àquelas que especificou em sua proposta comercial, a empresa contratada para a execução das obras objeto do Convênio 60.000/2010 recebeu pela integralidade do valor contratado. Ademais, a realização dos serviços em quantitativos inferiores contribuiu, sobremaneira, para que a obra não apresentasse a estabilidade e a segurança necessárias. Em razão de tais circunstâncias, em consonância com o posicionamento apresentado pela Secex-CE, reputo que a M7 Construções e Serviços Ltda. deva responder solidariamente pelo débito apurado nesta TCE.
Diante do exposto, este membro do Ministério Público de Contas manifesta-se de acordo com a proposta de encaminhamento formulada pela Secex-CE."
É o Relatório.

Antonio Braga Neto (17.713/OAB-CE) e Ricardo Gomes de Souza Pitombeira (31.566/OAB-CE), representando Raimundo Cordeiro de Freitas.

Procurador Sérgio Ricardo Costa Caribé.

TOMADA DE CONTAS ESPECIAL. EXECUÇÃO PARCIAL DO OBJETO PACTUADO. IMPRESTABILIDADE À SOCIEDADE DA PARCELA REALIZADA. CITAÇÃO. REVELIA DA EMPRESA CONTRATADA. REJEIÇÃO DAS ALEGAÇÕES DE DEFESA DO EX-PREFEITO. DÉBITO. MULTA.

TOMADA DE CONTAS ESPECIAL (TCE)

Secretaria de Controle Externo de Tomada de Contas Especial (SecexTCE).

Em apreciação, tomada de contas especial instaurada pela Superintendência Regional do Incra no Ceará em desfavor de Raimundo Cordeiro de Freitas, ex-Prefeito de Russas/CE, em razão da não execução do objeto do Convênio Siconv 737.979/2010, que previa a recuperação de açude no Assentamento Chico Mendes, no valor total de R$ 140.800,97. 
A entidade concedente transferiu R$ 135.168,00 à municipalidade em 19/10/2011, e R$ 5.632,97 foram aportados a título de contrapartida do convenente.
Promovida e analisada a resposta à citação do alcaide signatário do convênio pelos fatos e irregularidades detalhados no Relatório, a unidade instrutora propôs rejeitá-las para julgar irregulares suas contas, condenando-o em débito solidário com a empresa M7 Construções e Serviços - que não atendeu às citações promovida pelo Tribunal - e aplicando multas individuais calçadas no art. 57 da Lei 8.443/1992.
O MPTCU, em sua oitiva regimental, anuiu ao encaminhamento acima e ofereceu fundamentos adicionais no sentido da condenação dos responsáveis.
Acompanho o exame técnico ofertado pela unidade instrutora, corroborado pelo Parquet, e incorporo seus fundamentos às minhas razões de decidir, sem prejuízo de breves considerações complementares.
Por dever de síntese e objetividade processuais, já tendo adotado integralmente os fundamentos da instrução técnica transcrita no Relatório, limito-me a destacar que o ex-prefeito tem suas contas ora julgadas irregulares, com imputação de débito e multa, porque o objeto do convênio em tela, embora parcialmente construído, não seguiu os parâmetros técnicos previstos no projeto, tornando-o inservível.
Com efeito, as alegações de defesa do responsável não refutaram - aliás, sequer comentaram - o conteúdo dos laudos e pareceres emitidos pelo Setor de Engenharia do Incra-CE no sentido de que várias dos quantitativos e itens do projeto da obra não foram totalmente executados, resultando na conclusão de que a obra do açude não apresenta a estabilidade necessária. Assim, o Incra decidiu pela impossibilidade de seu recebimento por faltar-lhe a devida segurança.
Não bastante, o laudo pericial da concedente encontra-se acompanhado de fotografias que comprovam trincas no muro de contenção da parede/sangradouro, erosão no talude de montante e ausência de itens constantes do projeto, a exemplo do dissipador de energia sem redente, os quais também não foram contestados pelo defendente.
Diante disso, o Incra concluiu pela impossibilidade de atestar a estabilidade necessária da obra para proporcionar a segurança devida, conduzindo à imprestabilidade da parcela executada e, por conseguinte, pela necessidade de restituição do valor integral transferido.
Destaque-se que o Instituto concedeu prazo adicional à Prefeitura para complementação dos serviços faltantes e correção dos vícios construtivos identificados, o que não ocorreu.
Desse modo, o responsável, na condição de prefeito e gestor do ajuste à época da realização da obra, permitiu o pagamento e a execução de serviços em desacordo com o projeto, resultando em obra que não possui aproveitamento, no entender técnico do ente concedente.
Em razão disso, não há que se cogitar o aproveitamento do que foi construído para fins de abatimento do valor de débito a ser imputado aos responsáveis, devendo-se imputar débito integral, em linha com a jurisprudência dominante desta Corte de Contas (v.g. Acórdão 4024/2010-TCU-Segunda Câmara, relator Ministro Augusto Sherman, e 9.464/2018-TCU-1ª Câmara, relator Ministro Marcos Bemquerer) 
Em relação à empresa M7 Construções e Serviços Ltda., atual M7 Construções e Serviços Eireli (nome fantasia "Plus Engenharia") , avalio que sua responsabilização solidária foi adequadamente delineada.  Segundo a Ordem de Serviço 201000033, os serviços contratados deveriam "ser entregues igualmente como consta da Proposta Comercial oferecida no Processo de compra (Licitação na modalidade convite no 2105.01/2010) " (peça 19, p. 195) . 
Diante do não atendimento à citação, bem como da ausência de informações a respeito da regularidade de sua atuação de conformidade com o projeto previsto e especificações técnicas, haja vista a identificação de serviços executados a menor e vícios construtivos, concluo inexistirem elementos que amparem minoração ou afastamento de sua responsabilidade sobre o débito integral, solidariamente com o ex-prefeito.
Nesse contexto, a empresa deve ser considerada revel para todos os efeitos, nos termos do art. 12, § 3º, da Lei 8.443/1992. E, de acordo com o julgado no incidente de uniformização de jurisprudência objeto do Acórdão 321/2019-TCU-Plenário, cabe julgar as contas da empresa contratada, inclusive.
Por fim, registro que o causídico do ex-prefeito apresentou memorial (peça 47) com considerações adicionais de defesa. Apresenta, basicamente, os seguintes argumentos: (a) que a obra foi executada, sendo que acosta fotografias e declarações; (b) que há jurisprudência no sentido da regularidade das contas quando ocorre atingimento dos objetivos do convênio mesmo diante de impropriedades na execução; e (c) que o ex-prefeito não teria como ter ciência de falhas de ordem técnica, pois se trata de elemento de engenharia que caberia ao engenheiro responsável identificar e corrigir.
A esse respeito, repiso que o deslinde desta TCE pela irregularidade decorre de execução de obra sem cumprimento dos requisitos técnicos, sendo inviável atestar a estabilidade e segurança devidas, impedindo que o ente repassador recebesse o objeto. Portanto, a constatação da execução genérica da obra - que já estava registrada nos autos - e a jurisprudência elencada não socorrem ao responsável, já que não se pode afirmar que o objeto esteja a cumprir estritamente os objetivos definidos, com a necessária estabilidade e segurança imprescindíveis à sociedade, dada a recusa do Incra em atestar seu recebimento.
Ademais, inexistem evidências de que o responsável tenha adotado providências tendentes a corrigir os defeitos construtivos, mesmo diante do não recebimento do objeto pelo ente repassador, o que milita contra o gestor, haja vista a inversão do ônus da prova de gestores de recursos públicos prevista na legislação.
Dessarte, as informações constantes do processo não permitem concluir pela regular aplicação dos recursos, cabendo, portanto, julgar irregulares as contas dos agentes que os mal geriram, Raimundo Cordeiro de Freitas e M7 Construções e Serviços Eireli, condenando-os ao pagamento do débito apurado, em solidariedade, e da multa do art. 57 da Lei 8.443/1992.
	Ante o exposto, voto por que o Tribunal adote o Acórdão que ora submeto à deliberação deste Colegiado.
TCU, Sala das Sessões Ministro Luciano Brandão Alves de Souza, em 8 de outubro de 2019.
Ministro BRUNO DANTAS 
Relator